臺灣嘉義地方法院刑事判決　　　　　　　　　　　　　九十二年度訴字第五四六號
　　公　訴　人　臺灣嘉義地方法院檢察署檢察官
　　被　　　告　乙○○
　　選任辯護人　葉榮棠律師
右列被告因違反醫師法案件，經檢察官提起公訴（九十二年度偵字第六三五三號），
本院判決如左：
     主  文
乙○○未取得合法醫師資格，擅自執行醫療業務，處有期徒刑陸月，併科罰金新台幣
參拾萬元，有期徒刑如易科罰金，以參佰元折算壹日，罰金如易服勞役，以罰金總額
與陸個月之日數比例折算。
    事  實
一、乙○○明知其並未取得合法醫師資格，不得執行醫療業務，竟自民國（下同）八
    十七年十一月間起，在其位於嘉義縣朴子市○○路八十二之七號住處，開設「傑
    翔龍骨矯正治療中心」，基於違反醫師法之犯意，擅自為前來求診之不特定病患
    從事矯正脊椎（整脊）之醫療行為，並以之為業務，係實際從事於醫療業務關係
    之人。嗣於九十一年一月二十一日、二十四日、二十六日及三十日，接續四次為
    病患丙○○○進行矯正脊椎之醫療行為，經丙○○○於九十一年三月一日向檢察
    官提出告訴而查知上情。
二、案經丙○○○訴請臺灣嘉義地方法院檢察署檢察官偵查起訴。
    理  由
一、訊據被告乙○○對於右揭犯罪事實承認不諱，核與告訴人丙○○○於偵審中、證
    人即陪同告訴人前往「傑翔龍骨矯正治療中心」診治之友人李素滿於偵查中之證
    述可佐，並有「傑翔龍骨矯正治療中心」預約單一紙及照片十四張附卷足憑（見
    發查卷第二十五頁，他字卷第六十四頁至第六十七頁），且本院受命法官於九十
    三年二月二日會同檢察官、被告、辯護人、告訴人及告訴代理人，至有前揭「治
    療中心」拍攝被告施行整脊之錄影帶，經送鑑定，行政院衛生署表示「被告乙○
    ○施行之流程，涉及使用儀器（理安達）、使用西藥（非民間習用之外敷藥品）
    、使用扳法（非按摩、指壓、氣功、內功之不列入管理範疇），已逾越公告之不
    列入醫療管理行為範圍，仍應受醫師法第二十八條之限制」等語，有勘驗筆錄、
    行政院衛生署九十三年七月一日衛署醫字第○九三○○二四七二三號函可證（見
    本院卷第六十五頁至第六十六頁、第九十二頁）。另者，按醫師法第二十八條所
    稱醫療業務之行為，係指以治療、矯正或預防人體疾病、傷害、殘缺為直接目的
    ，所為之診察、診斷及治療；或基於診察、診斷結果，以治療為目的，所為之處
    方、用藥、施術或處置等行為之全部或一部均屬之。又屬醫療業務之診斷、處方
    、手術、病歷記載、施行麻藥等醫療行為，應由醫師親自執行，其餘醫療輔助行
    為，得在醫師指示下，由具有護士、助產士或其它醫事人員資格者為之。又不列
    入醫療管理之行為（俗稱民俗療法），包括：(1)未涉及接骨或交付內服藥品，而
    以傳統之推拿手法，或使用民間習用之外敷膏藥、外敷生草藥與藥洗，對運動跌
    打損傷所為之處置行為；(2)未使用儀器，未交付或使用藥品，或未有侵入性，而
    以傳統習用方式，對人體疾病所為之處置行為。如藉指壓、刮痧、腳底按摩、收
    驚、神符、香灰、拔罐、氣功與內功之功術方式，對人體疾病所為之處置行為。
    又本院查無證據可認告訴人於九十一年一月間，除前揭四次外，另有至「傑翔龍
    骨矯正治療中心」接受被告診治之事，附為說明。綜上所述，本件事證明確，被
    告前揭犯行，洵堪認定。
二、按刑法上所謂業務，係以事實上執行業務者為標準，指以反覆同種類之行為為目
    的之社會的活動而言；執行此項業務，縱令欠缺形式上之條件，仍無礙於業務之
    性質，而業務之概念，在本質上即包含多數行為，行為人先後雖有多次相同之執
    行業務之行為，但祇是繼續的執行一個業務，應屬繼續犯，構成一罪，無連續犯
    之適用。查醫師法第二十八條業於九十一年一月十六日經修正公布，於同年月十
    八日生效施行，本件被告乙○○未取得合法醫師資格，竟經營「傑翔龍骨矯正治
    療中心」，並自八十七年十一月間起，為不特定之病患從事整脊及矯正身體各部
    位傷痛等醫療行為，並至九十三年一月三十日仍為告訴人丙○○○進行前揭醫療
    行為，核其所為，係犯修正後之醫師法第二十八條前段之未取得合法醫師資格而
    擅自執行醫療業務罪。爰審酌被告無犯罪前科，素行尚佳，未具有醫師資格，竟
    擅自執行整脊之醫療行為，有害及他人身體、生命安全之危險，犯後坦承犯行，
    深具悔意等一切情狀，量處如主文所示之刑，並諭知易科罰金及易服勞役之折算
    標準，以資懲儆。扣案之藥膏一支係告訴人丙○○○所有且提出，有扣押物品清
    單一紙附卷可憑（見他字卷第六十二頁），爰不予沒收。
三、公訴意旨另以：被告乙○○於前揭四次接續為丙○○○矯正脊椎時，明知人體之
    脊椎猶如樹之主幹，由頸椎、胸椎、腰椎組合而成，脊椎兩側佈滿脊椎神經，異
    常脆弱，矯正時應隨時注意勿使脊椎承受過大壓迫，而依當時情況，並無不能注
    意之情事，竟疏未控制按壓之力道，致丙○○○受有第四至第五腰椎椎間盤破裂
    之傷害，因認被告另涉刑法第二百八十四條第二項前段之業務過失傷害罪嫌云云
    。惟查：按犯罪事實，應依證據認定之，無證據不得推定其犯罪事實；又不能證
    明被告犯罪者，應諭知無罪之判決，刑事訴訟法第一百五十四條、第三百零一條
    定有明文。又認定不利於被告之事實，須依積極證據，苟積極證據不足為不利於
    被告事實之認定，即應為有利於被告之認定，更不必有何有利之證據。最高法院
    三十年上字第八一六號著有判例，合先敘明。訊據被告乙○○否認涉犯業務過失
    傷害行為，辯稱：我係於九十一年一月間為告訴人丙○○○實施整脊，而告訴人
    於同年二月十五日始有椎間盤破裂之傷害，時日相隔已久，告訴人所受傷害並非
    我造成的等語。經查：
  (一)本件告訴人於九十一年一月二十一日、二十四日、二十六日及三十日，曾由被告
    實施前揭醫療行為，已見前述，而告訴人又於同年二月二日、四日、六日及七日
    ，四次至長庚紀念醫院嘉義分院（下稱長庚醫院）診治（其中二日及七日係急診
    ），其後，告訴人復於同年二月八日至聖馬爾定醫院掛號急診，並於同年二月八
    日下午、九日、十一日及十二日，四次至何盾開設之國術館治療，再於同年二月
    十五日至聖馬爾定醫院，因「第四至第五腰椎椎間盤破裂」接受切除椎間盤之手
    術，並住院至同年二月二十七日始行出院等情，業經告訴人於偵審中陳明無訛，
    並有聖馬爾定醫院診斷證明書一紙、長庚醫院及聖馬爾定醫院之告訴人病歷二份
    、告訴人陳明單一張及醫療費用收據影本十一張等附卷足憑（見發查卷第十頁、
    第十三頁至第十九頁、第二十四頁，他字卷第八頁至第二十七頁、第三十頁、第
    三十八頁至第五十頁、第十頁），可堪採認。
  (二)其次，經檢察官函詢結果，聖馬爾定醫院雖表示：「丙○○○之第四至第五腰椎
    間盤破裂係因外力造成」、「丙○○○於九十一年一月二十日之前僅左肩肌腱炎
    求診。九十一年二月八日就診，因第四至第五腰椎椎間盤破裂，於九十一年二月
    十五日住院，手術行椎間盤切除術治療，九十一年二月二十七日出院，無法從事
    負重工作。」，有聖馬爾定醫院九十一年五月八日（九一）惠醫字第五○五號、
    九十一年七月二十四日（九一）惠醫字第○八三四號函在卷可憑（見發查卷第十
    二頁、第二十七頁），惟先於聖馬爾定醫院而診治告訴人之長庚醫院卻表示：「
    丙○○○於九十一年二月二日因背痛約一星期至本院急診求診，當日出院，九十
    一年二月七日又因背痛至急診求診，經診療後當日出院。當時診斷為肌膜炎，Ｘ
    光檢查為退化性脊椎併骨刺，經骨科醫師會診後，建議門診追蹤治療」，有長庚
    醫院九十二年三月十八日（九二）長庚院嘉字第一五○號函附卷可證（見發查卷
    第四十三頁），兩家醫院對於告訴人傷勢之認定容有出入，而長庚醫院診治告訴
    人之時間又係介於被告與聖馬爾定醫院診治告訴人之間，故告訴人所指其所受之
    「第四至第五腰椎間盤破裂」傷害係被告為其整脊所致，即非無疑。
  (三)本院向長庚醫院函詢調得告訴人於九十一年二月六日之Ｘ光片（見本院第六十八
    頁、第七十二頁），並向聖馬爾定醫院調得告訴人於九十一年二月八日至九十一
    年二月十五日之病歷資料及Ｘ光片（見本院第六十九頁、第七十三頁至第七十九
    頁），全卷（含前揭整脊錄影帶、病歷、診斷證明書及函文等）送請法務部法醫
   研究所鑑定，結果認為「丙○○○於九十一年二月十五日接受第四、第五椎間盤
    切除及復原手術，並於手術所見中註明為左側第四、第五腰椎有椎間盤破裂‧‧
    ‧惟手術後病理切片診斷手術後檢送之椎間盤軟骨為『退化性椎間盤』。依九十
    一年二月十五日（申請時間紀錄為十三時二十四分三十五秒手術當日進行磁振造
    影檢查證實為左側第四、第五腰椎中左側有椎間盤突出。依椎間盤突出為退化性
    椎間盤，加諸極大不當重力可使椎間盤突出導致壓迫神經根之疾病。由提供之Ｘ
    光片及臨床症狀似尚須臨床評估包括復健及神經內科之評估，研判丙○○○似尚
    未達立即緊急開刀之程度。由九十一年二月七日於長庚醫院急診會診時，即主訴
    腰疼達十日以上，雙下肢行動困難，惟雙腳無疼麻感，經Ｘ光及會診骨科仍因無
    神經症狀而要求病患（丙○○○）門診追蹤，故予肌膜炎及慢性退化性脊椎並骨
    刺為診斷。綜合研判丙○○○因背疼曾至民俗傳統療法之矯正治療接受整復，似
    有接受推拿程序，由民間傳統療法較無造成椎間盤突出或相關傷害之可能性，尤
    在整復七日後於長庚醫院診療時均無神經症狀出現等，均無法支持為推拿程序所
    造成而似仍為肌膜炎之病程。在長庚醫院因無神經症狀僅採用傳統Ｘ光片檢查，
    故無椎間盤突出之診斷。在聖馬爾定醫院採較急進之診斷（採磁振造影）及治療
    方式，惟並無病理組織觀察及明顯Ｘ光證據可明顯支持為椎間盤破裂及外力造成
    部分受傷之事實」，有該法醫研究所九十三年八月二十日法醫理字第○九三○○
    ○二五一九號函一份在卷可稽（見本院卷第一○二頁至第一○四頁），是認查無
    確切證據可認告訴人之「第四至第五腰椎間盤破裂」傷害係被告為其整脊所致。
  (四)至於證人何盾於偵查中所述：告訴人第一次去我國術館時，已不能自己行走，由
    他兒子背來，她說去長庚醫院治療都沒效，我告知不易治療，她來二、三次，我
    都只幫她貼藥膏等語（見發查卷第四十頁背面），及證人李素滿於偵查中所述：
    告訴人因肩胛骨酸痛，我介紹並帶她到被告處推拿二次等語（見發查卷第三十一
    頁背面），亦均無法憑以認定告訴人之前揭傷害係被告所致。
  (五)綜上，除告訴人之指述外，本院查無確切證據足認告訴人所受傷害係被告所致，
    且告訴人由被告實施整脊後，經過半個月始由聖馬爾定醫院施行第四、第五椎間
    盤切除及復原手術，相隔時日不短，亦使告訴人之前揭椎間盤破裂係因被告以外
    之其他因素造成之可能性增加，故被告上開所辯並非無據，揆諸首揭說明，既查
    無積極證據足認被告有何此部份業務過失傷害犯嫌，此等罪嫌自屬不能證明，本
    應為無罪判決之諭知，惟因公訴人認此與被告前揭起訴有罪之違反醫師法犯行間
    ，有想像競合犯之裁判上一罪關係，爰不另為無罪之諭知，附此敘明。
據上論結，應依刑事訴訟法第二百九十九條第一項前段，醫師法第二十八條前段，刑
法第十一條、第四十一條第一項前段、第四十二條第二項、第三項、罰金罰鍰提高標
準條例第二條，現行法規所定貨幣單位折算新台幣條例第二條，判決如主文。
本案經檢察官甲○○到庭執行職務。
中     華     民     國      九十三     年      九     月    二十二    日
                              臺灣嘉義地方法院刑事第一庭
                                  審判長 法  官  夏  金  郎
                                         法  官  陳  俞  婷
                                         法  官  盧  鳳  田
右正本證明與原本無異。
如不服本判決，應於判決送達後十日內向本院提出上訴狀( 應附繕本 )。告訴人或被
害人如對於本判決不服者，應具備理由請求檢察官上訴，其上訴期間之計算係以檢察
官收受判決正本之日期為準。
中     華     民     國      九十三     年      九     月    二十二    日
                                        書記官  林  秀  惠
本判決論罪科刑法條：
醫師法第二十八條：
未取得合法醫師資格，擅自執行醫療業務者，處六個月以上五年以下有期徒刑，得併
科新台幣三十萬元以上一百五十萬元以下罰金，其所使用之藥械沒收之。
